【裁判字號】    90,判,1177
【裁判日期】    900711
【裁判案由】    營利事業所得稅
【裁判全文】
最  高  行  政  法  院  判  決                    九十年度判字第一一七七號
    原      告  和信投資股份有限公司
    代  表  人  甲○○
    被      告  財政部臺北市國稅局
    代  表  人  張盛和
右當事人間因營利事業所得稅事件，原告不服行政院中華民國八十八年十二月十五日
台八八訴字第四五三○一號再訴願決定，提起行政訴訟。本院判決如左：
    主  文
原告之訴駁回。
訴訟費用由原告負擔。
    事  實
緣原告民國八十四年度營利事業所得稅結算申報，列報出售有價證券收入新台幣（下
同）六五七、三七二、○○○元、出售有價證券成本一六一、二七五、五一三元。被
告初查，將其出售有價證券收入、成本分別併入當年度營業收入及營業成本核定，並
依財政部八十三年二月八日台財稅字第八三一五八二四七二號函釋計算出售有價證券
應分擔之營業費用為一、五九七、九九四元、利息支出為六六、四二一、七二三元，
計六八、○一九、七一七元，並就可歸屬於出售有價證券收入之成本即證券保管費四
一、二○○元，自出售有價證券收入項下減除，核定證券交易所得為四二八、○三五
、五七○元，本年度課稅所得額為五九、三七○、四三七元。原告不服，申經復查結
果，除准予追認證券交易所得九五、八八○元外，其餘未准變更。原告仍不服，提起
訴願、再訴願，遞遭決定駁回，遂提起行政訴訟。茲摘敘兩造訴辯意旨如次：
原告起訴意旨略謂：一、財政部八十三年二月八日台財稅八三一五八二四七二號函規
定，對「非以有價證券買賣為專業之營利事業，其買賣有價證券部分，除可直接歸屬
之費用及利息，應自有價證券出售收入項下減除外，不必分攤一般營業發生之費用及
利息」，但對「以有價證券買賣為專業之營利事業，其營業費用及借款利息，除可合
理明確歸屬者，得個別歸屬認列外，應按核定有價證券出售收入、投資收益、債券利
息收入及其他營業收入比例，計算有價證券出售部分應分攤之費用及利息，自有價證
券出售收入項下減除。」前述關於營業費用及借款利息之分攤，係以行政命令為之，
明顯與租稅法律主義不合。我國憲法第十九條規定：「人民有依法律納稅之義務」，
依同法第一百七十條規定：「本憲法所稱之法律，謂經立法院通過，總統公布之法律
」。司法院釋字第第二一○號解釋：「按人民有依法律納稅之義務，為憲法第十九條
所明定，所謂依法律納稅，兼指納稅及免稅範圍，均應依法律之明文。至主管機關訂
定施行細則，僅能實施母法有關事項而為規定，如涉及納稅及免稅之範圍，仍當依法
律之規定方符合上開憲法所示租稅法律主義之本旨。」次查所得稅法第三條規定：「
凡在中華民國境內經營之營利事業，應依本法規定，課徵營利事業所得稅」。係對中
華民國境內經營之營利事業一體適用，但財稅主管機關於固有法條之外，乃以行政命
令訂定不同之課稅標準（分攤方法），分別適用於不同行業（非以有價證券買賣為專
業與以有價證券買賣為專業），已明顯違反租稅法律主義之精神，進而於行政命令中
，對不同行業之納稅人，分別適用不同之課稅標準（分攤方法），亦違背租稅之公平
性原則，實非法治國家應有之作為。二、再訴願決定稱：財政部八十三年二月八日台
財稅八三一五八二四七二號函釋有關免稅所得分攤營業費用及利息支出之計算公式，
乃本於所得稅法第四條之一證券交易所得免納所得稅之立法意旨及所得稅法第二十四
條有關營利事業所得稅計算之規定所作之解釋。殊不知該解釋函對不同行業之納稅人
，分別適用不同之課稅標準（分攤方法），已變更所得稅法第四條之一之效力，而增
加部分納稅人（有價證券買賣為專業之營利事業）之所得稅賦，已非單純就法律規定
所作之解釋，依憲法第一百七十二條規定：「命令與憲法或法律牴觸者無效」。三、
另財政部復於八十五年八月九日以台財稅八五一九八一四四○四號函補充解釋，對以
有價證券買賣為專業之營利事業中之綜合證券商及票券公司，其營業費用得依部門薪
資、員工人數或辦公室使用面積作為合理之分攤基礎，而借款利息則可依購買有價證
券動用資金占全部可用資金之比例作為合理之分攤基礎。由此顯示財稅主管機關於八
十三年二月八日頒布台財稅八三一五八二四七二號函，對所得稅法第四條之一及同法
第二十四條之解釋之合理性有欠週延，並對不同之納稅人訂定不同之課稅標準，亦有
違租稅公平原則。綜上所述，請判決撤銷原處分及一再訴願決定等語。
被告答辯意旨略謂：一、按「自中華民國七十九年一月一日起，證券交易所得停止課
徵所得稅，證券交易損失亦不得自所得額中減除。」及「營利事業所得稅計算，以其
本年度收入總額減除各項成本費用、損失及稅捐後純益額為所得額。」分別為所得稅
法第四條之一及第二十四條所明定。而證券交易所得或損失，係指以有價證券出售收
入減成本及證券交易有關之必要費用之餘額。次按「以有價證券買賣為專業之營利事
業，其營業費用及借款利息，除可合理明確歸屬者得個別歸屬認列外，應按核定有價
證券出售收入、投資收益、債券利息收入及其他營業收入比例，計算有價證券出售部
分應分攤之費用及利息，自有價證券出售收入項下減除。」為財政部八十三年二月八
日台財稅第八三一五八二四七二號函所明釋。二、原告本期帳列出售有價證券收入六
五七、三七二、○○○元，出售有價證券成本一六一、二七五、五一三元。被告原查
將出售有價證券收入、成本，分別併入本期營業收入暨營業成本，並依首揭財政部函
釋，按出售證券收入佔各項收入之比例，計算有價證券出售部分應分攤之營業費用及
利息支出合計六八、○一九、七一七元，暨可歸屬於出售有價證券收入之成本－證券
保管費四一、二○○元，自有價證券出售收入項下減除，核定本期出售有價證券免稅
所得額為四二八、○三五、五七○元，課稅所得額為五九、三七○、四三七元。申經
復查結果，重新核算有價證券出售部分應分攤之營業費用為二、六五九、四四五元﹝
計算式：核定營業費用3,166,226元＋發行商業本票手續費2,293,105－可合理明確歸
屬於租賃收入之營業費用189,972元×50.47%＝2,659,445元﹞暨利息支出六五、二六
四、三九二元（計算式：核定利息支出129,313,241元×50.47%＝65,264,392 元），
變更核定本期出售有價證券免稅所得額為四二八、一三一、四五○元﹝計算式：出售
有價證券收入657,372,000元－出售有價證券成本（161,275,513元＋證券保管費41,2
00元）－應分攤營業費用2,659,445元－應分攤利息支出65,264,392元＝428,131,450
元﹞。准予追認本期證券交易免稅所得額九五、八八○元（計算式：重新核算證券交
易免稅所得額428,131,450元－原核定證券交易免稅所得額428,035,570元＝95,880元
）。變更核定課稅所得額為五九、二七四、五五七元。三、原告係以有價證券買賣為
專業之營利事業，為原告所不爭。當法律有意義不明或不備時，或法條文字雖無明文
規定，而依論理顯然含有其意義時，主管機關均得就法律予以解釋。所得稅法第四條
之一規定：「自中華民國七十九年一月一日起，證券交易所得停止課徵所得稅，證券
交易損失亦不得自所得額中減除。」又所得額之計算，依所得稅法第二十四條規定：
「營利事業所得之計算，以其本年度收入總額減除各項成本費用、損失及稅捐後之純
益額為所得額。」上項費用及損失為免稅收入及應稅收入所共同發生，又因營利事業
出售證券之交易所得納入免稅範圍，如免稅項目之相關成本費用歸由應稅項目吸收，
營利事業將雙重獲益，不僅有失立法原意，並造成侵蝕稅源及課稅不合理現象，惟免
稅收入與應稅收入應如何正確分攤營業費用及非營業損失，俾符合收入與成本、費用
配合原則，法條無從針對稽徵技術作詳細規定，從而前揭函釋有關免稅所得分攤營業
費用及利息支出之計算公式，乃係財政部基於財稅主管機關之職權，就所得稅法第四
條之一證券交易所得免納所得稅之立法意旨，及所得稅法第二十四條有關營利事業所
得計算之規定所作之解釋，並未於法律規定外，另行創設新的權利義務。有司法院釋
字第四九三號解釋可資參照。原告所訴前述財政部函釋違反租稅法定主義一節，顯係
誤解。茲原告復執前詞以資爭議，仍難謂為有理由，請判決駁回原告之訴等語。
    理  由
按「自中華民國七十九年一月一日起，證券交易所得停止課徵所得稅，證券交易損失
亦不得自所得額中減除。」、「營利事業所得之計算，以其本年度收入總額減除各項
成本費用、損失及稅捐後之純益額為所得額。」為行為時所得稅法第四條之一及第二
十四條第一項所規定。次按財政部八十三年二月八日台財稅第八三一五八二四七二號
函釋略以：「主旨：核釋營利事業於證券交易所得停止課徵所得稅期間從事有價證券
買賣，其營業費用及利息支出之分攤原則。．．．說明：．．．二、非以有價證券買
賣為專業之營利事業，其買賣有價證券部分，除可直接歸屬之費用及利息。應自有價
證券出售收入項下減除外，不必分攤一般營業發生之費用及利息。三、以有價證券買
賣為專業之營利事業，其營業費用及借款利息，除可合理明確屬者得個別歸屬認列外
，應按核定有價證券出售收入、投資收益、債券利息收入及其他營業收入比例，計算
有價證券出售部分應分攤之費用及利息，自有價證券出售收入項下減除。」本件原告
八十四年度營利事業所得稅結算申報，列報出售有價證券收入六五七、三七二、○○
○元、出售有價證券成本一六一、二七五、五一三元。被告初查，將其出售有價證券
收入、成本分別併入當年度營業收入及營業成本核定，並依財政部上開函釋計算出售
有價證券應分擔之營業費用為一、五九七、九九四元、利息支出為六六、四二一、七
二三元，計六八、○一九、七一七元，並就可歸屬於出售有價證券收入之成本即證券
保管費四一、二○○元，自出售有價證券收入項下減除，核定證券交易所得為四二八
、○三五、五七○元，本年度課稅所得額為五九、三七○、四三七元。原告不服，申
請復查，經被告復查決定，以原告係以有價證券買賣為專業之營利事業，為原告所不
爭執。查首揭財政部函釋有關免稅所得分攤營業費用及利息支出之計算公式，乃係財
政部基於財稅主管機關之職權，本於所得稅法第四條之一證券交易所得免納所得稅之
立法意旨，及所得稅法第二十四條有關營利事業所得計算之規定所作之解釋，召集各
相關同業公會、會計師公會及財政機關等會商之結論，自屬公允合理，且為各稅捐稽
徵機關一體適用遵循。原告所訴顯係誤解，核無足採。惟依原告補提示證明，重新核
算結果，有價證券出售部分應分攤之營業費用為二、六五九、四四五元暨利息支出六
五、二六四、三九二元，變更核定本期出售有價證券免稅所得額為四二八、一三一、
四五○元，乃准予追認本期證券交易免稅所得額九五、八八○元，變更核定課稅所得
額為五九、二七四、五五七元。揆諸首揭說明，經核並無不合，一再訴願決定遞予維
持，亦無違誤。又查所得稅法第二十四條規定，營利事業所得之計算，以其本年度收
入總額減除各項成本費用、損失及稅捐後之純益額為所得額。上開費用及損失為免稅
收入及應稅收入所共同發生，因營利事業出售證券之交易所得納入免稅範圍，如免稅
項目相關成本費用歸由應稅項目吸收，營利事業將雙重獲益，不僅有失立法原意，並
造成侵蝕稅源及課稅不合理之現象，惟免稅收入與應稅收入如何正確分攤營業費用及
非營業損失，俾符合收入與成本、費用原則，法條無從針對稽徵技術作詳細規定，財
政部八十三年二月八日台財稅第八三一五八二四七二號函說明：「三、以有價證券買
賣為專業之營利事業，其營業費用及借款利息，除可合理明確歸屬者得個別歸屬認列
外，應按核定有價證券出售收入、投資收益、債券利息收入及其他營業收入比例，計
算有價證券出售部分應分攤之費用及利息，自有價證券出售收入項下減除。」係採以
收入比例作為分攤基準之計算方式，其分攤公式自屬公允合理，符合所得稅法第四條
之一證券交易所得免納所得稅、第四十二條投資收益免予計入所得稅及第二十四條有
關營利事業所得計算規定之立法意旨，與憲法尚無牴觸，業據司法院釋字第四九三號
著有解釋。原告訴稱財政部八十三年二月八日台財稅第八三一五八二四七二號函釋與
法律或憲法牴觸，違反租稅法律主義及租稅之公平性原則，應屬無效云云，核無可採
。另查財政部八十五年八月九日台財稅第八五一九一四四○四號函係補充核釋綜合券
商暨票券金融公司於證券交易所得停止課徵所得稅期間從事有價證券買賣，其營業費
用之分攤原則。原告並非綜合券商或票券金融公司，而係以投資為專業，從事買賣有
價證券為主要業務，與綜合證券商或票券金融公司之性質有別，自無上開函釋之適用
。原告主張財政部八十五年八月九日以台財稅第八五一九八一四四○四號函補充解釋
，對綜合證券商及票券公司之營業費用得依部門薪資、員工人數或辦公室使用面積作
為合理之分攤基礎，而借款利息可依購買有價證券動用資金之比例作為合理之分攤基
礎，顯示財政部八十三年二月八日台財稅第八三一五八二四七二號函釋之合理性有欠
週延，亦有違租稅公平原則云云，亦無可取。原告起訴意旨，難謂有理由，應予駁回
。
據上論結，本件原告之訴為無理由，爰依行政訴訟法施行法第二條、行政訴訟法第九
十八條第三項前段，判決如主文。
中    華    民    國     九十        年      七      月      十一       日
                    最 高 行 政 法 院  第 五 庭
                                審 判 長 法  官      廖  政  雄
                                         法  官      趙  永  康
                                         法  官      林  清  祥
                                         法  官      鍾  耀  光
                                         法  官      姜  仁  脩
右  正  本  證  明  與  原  本  無  異
                                         法院書記官  蘇  金  全
中    華    民    國     九十        年      七      月      十一       日


司法院資訊處製作；財團法人民間司法改革基金會備份。
